臺灣臺南地方法院刑事判決　　　　　　　　93年度自字第79號
自　訴　人　丙○○
代　理　人　徐朝琴律師
被　　　告　甲○○
　　　　　　丁○○
　　　　　　乙○○
上列被告因詐欺案件，經自訴人提起自訴，本院判決如下：
    主  文
本件自訴不受理。
    理  由
一、自訴意旨略以：被告甲○○係來城建設有限公司之負責人，
    被告丁○○為該公司之經理，並與被告乙○○同住一起。被
    告等明明早自民國八十一年間起，即以被告甲○○、乙○○
    為債務人，並以乙○○為義務人，多次辦理抵押權登記，先
    後向林石城等多人借款。嗣於八十四年五月九日又以來城建
    設公司，及被告甲○○為債務人，明明向自訴人借款新臺幣
    （下同）五百萬元，並於同日拿去清償抵押權前手債權人蔡
    麗環及高崇耀二人共二百萬元及利息，另清償亦為前手抵押
    權人蔡麗香二百萬元及利息。八十五年間，自訴人即向法院
    聲請就附表（即台南縣新市鄉○○○段四七四之一一號地號
    土地及其上二七三號建號二層建物、同段一六三五號地號土
    地及其上五三一號建號一層建物）所示之抵押物為拍賣之強
    制執行，於強制執行程序之相關裁定，聲請狀繕本均合法送
    達被告乙○○收受，乙○○竟無任何異議，且迄未對丁○○
    、甲○○提出告訴。九十二年十月三十一日，被告等竟互相
    勾結，先由被告丁○○具狀向台南地檢署自首，稱擅將被告
    乙○○委託保管如附表所示之房屋，土地所有權狀及印鑑章
    ，交予被告甲○○持交土地代書，於八十四年五月九日代辦
    抵押權設定登記，向自訴人借款五百萬元，供來城公司週轉
    ，並串由被告甲○○出庭作證等苦肉計，以圖避免如附表所
    示之房屋、土地被拍賣。同時更串由被告乙○○，向本院民
    事庭提出塗銷抵押權登記訴訟（九十二年度訴字第一八四五
    號），互相呼應以期套招達遂無償免除抵押債務五百萬元之
    目的。上開自首並串證偽造文書案，終經處分不起訴，塗銷
    抵押權登記事件，因馬腳敗露，乃知難擬撤回起訴，惟自訴
    人不同意，始改為庭上和解，記明筆錄：被告等應連帶償還
    五百萬元，並自九十三年十月五日起，於每月與日各償還新
    台幣三萬元，至全部還清為止，如有一期未按時履行，則視
    為全部到期，如今第一期已逾期近旬，仍未履行，顯足證明
    被告存心行詐，和解只是拖延騙術而已。因認被告甲○○、
    丁○○、乙○○均係涉犯刑法第三百三十九條第二項之詐欺
    得利未遂罪嫌云云。
二、按犯罪之被害人得提起自訴，刑事訴訟法第三百十九條第一
    項固定有明文。惟此之所謂被害人，係指犯罪當時之直接被
    害人而言（最高法院五十六年台上字第二三六一號、六十八
    年台上字第二一四號判例參照），換言之，此所謂之被害人
    係指犯罪之直接受有損害之人而言，必其法益係因犯罪行為
    所直接加害者，方屬相當，若其所受損害尚須待乎他人之另
    一行為始能發生或尚繫屬於執行審判之公務員採信與否者，
    即非犯罪之直接被害人。又不得提起自訴而提起者，應諭知
    不受理之判決，刑事訴訟法第三百三十四條亦規定甚明。
三、經查：本件被告乙○○雖向本院民事庭提起前開九十二年度
    訴字第一八四五號塗銷抵押權登記之民事訴訟，惟被告乙○○於前開民事訴訟中除主張抵押權之設定未經其同意等情外
    ，該件民事訴訟均因兩造合意停止訴訟程序，致被告乙○○
    並未積極向本院民事庭提出任何不實之事證作為有利其主張
    之證明，業經本院調閱上開民事卷宗查明屬實，退而言之，
    縱認本件被告乙○○係有「以提起民事訴訟為手段，而於訴
    訟中提出偽造之證據或串通證人提出虛偽之證據，以使法院
    做成錯誤之判決，而達其取得財物或不法利益目的」之訴訟
    詐欺行為，惟按以不實之事實向法院提起民事訴訟，係向法
    院施用詐術，並非向上訴人施用詐術，上訴人仍非直接被害
    人。上訴人既非直接被害人，依法即不能提起本件自訴，最
    高法院八十年台上字第四九八三號判決可資參照，換言之，
    即令被告乙○○有串通證人提出虛偽證據之行為，然其所侵
    害者乃國家就司法裁判之正確性，係國家法益，雖自訴人因
    此資料，而有受敗訴之判決或受有損害之可能，惟被告乙○○所提出之資料正確與否，猶待法院為審理採認，而為訴訟
    勝敗之決定，自訴人之法益縱受有損害亦屬間接，揆諸前揭
    最高法院判決意旨，自訴人非本件犯罪之直接被害人，依法
    即不得提起自訴，而自訴人就本件既不得對被告乙○○提起
    自訴，則其對與被告乙○○有共犯關係之本件被告甲○○、
    丁○○自均不得提起自訴，亦不待言，爰均依法為諭知不受
    理之判決。
據上論斷，應依刑事訴訟法第三百三十四條，判決如主文。
中　　華　　民　　國　　94　　年　　 8 　　月　　2　　日
           　　   刑事第四庭    審判長法　官　張瑛宗
　                                    法　官　李東柏
                                      法  官  周紹武
以上正本證明與原本無異。
如不服本判決應於送達後10日內向本院提出上訴狀（應附繕本）
。
        　　　　　　　　　  　　      書記官　吳姁穗
中　　華　　民　　國　　94　　年　　 8 　　月　　2　　日
